---
title: "Variáveis Aleatórias Contínuas"
author: "Guilherme Biz"
format: 
  revealjs:
    css: styles.css
editor: visual
footer: "<gbiz@uel.br>" 
code-fold: true
---

## Variáveis Aleatórias Contínuas

<br>

-   São distribuições de variáveis aleatórias contínuas, ou seja, variáveis para os quais os possíveis valores pertencem a um intervalo de números reais.

<br>

-   **Definição:** Uma função X, definida sobre o espaço amostral $\Omega$ e assumindo valores num intervalo de números reais, é dita uma variável aleatória contínua.

------------------------------------------------------------------------

## Exemplos {.espacamento-maior}

-   A quantidade de álcool na corrente sanguínea de uma pessoa.

-   A velocidade do vento em um determinado local.

-   Rendimento de grãos de híbridos de milho.

-   O peso de cada candidato em um exame físico.

------------------------------------------------------------------------

### Função densidade de Probabilidade

-   Seja uma variável aleatória contínua em $\Re$, se existir uma função $f(x)$, tal que:

    -   $f(x)\geq 0$, $\forall \ \ x \in \Re$.

    -   a área entre o gráfico da função $f(x)$ e o eixo $x$ é igual a 1.

        $$\int^{\infty}_{-\infty} f(x) d(x)=1$$

    A função $f(x)$ é chamada função densidade de probabilidade (fdp).

-   O cálculo de probabilidades, para quaisquer números $x_1$ e $x_2$ reais, com $x_1<x_2$, é dado por: $$P(x_1\leq X\leq x_2)=\int^{x_2}_{x_1}f(x)dx.$$

------------------------------------------------------------------------

### Esperança e variância de uma variável aleatória contínua

<br>

-   Como a função $f(x)$ é sempre não negativa, podemos escrever a esperança como: $$E(X)=\int^{\infty}_{-\infty}xf(x)dx.$$

-   Variância para v.a. contínuas é dada por: $$Var(X)=E(X^2)-\left[E(X)\right]^2.$$

------------------------------------------------------------------------

### Função de Distribuição Acumulada

<br>

-   Dada uma v.a. X com f.d.p. $f(x)$, podemos definir a sua função de distribuição acumulada, $F(x)$, como: $$F(x)=P(X\leq x),\ \ \ -\infty<x<\infty,$$ e, segue que: $$F(x)=\int_{-\infty}^xf(t)dt,$$ para todo real $x$.

------------------------------------------------------------------------

### Exercícios

**1.** Verifique se $f(x)=\frac{x}{8}$ pode ser a densidade de probabilidade de uma variável aleatória definida sobre o intervalo de $x=0$ a $x=4$.

```{r echo=T,eval=F}
f=function(x) x/8
plot(f,0,4,lwd=2)
s=seq(0,4,0.01)
segments(s,rep(0,401),s,f(s),col=2)
### Cálculo da integral.
integrate(f,0,4)
```

**2.** Com referência ao exercício 1, encontre as probabilidades de uma variável aleatória com densidade de probabilidade dada, ter um valor

**a)** menor que 2;

```{r echo=T,eval=F}
plot(f,0,4,lwd=2)
s=seq(0,2,0.01)
segments(s,rep(0,length(s)),s,f(s),col=3)
```

**b)** maior que 1,5

```{r echo=T, eval=F}
plot(f,0,4,lwd=2)
s=seq(1.5,4,0.01)
segments(s,rep(0,length(s)),s,f(s),col=4)

integrate(f,1.5,4)
```

------------------------------------------------------------------------

### Exercício

<br>

**3.** Dada a função: $$f(x)=\left\{\begin{array}{cr}
      2e^{-2x},& x\geq 0\\
      0, & x<0
      \end{array}\right.,$$

**a.** Mostre que é uma função densidade de probabilidade (f.d.p.).

```{r echo=T,eval=F}
g=function(x) 2*exp(-2*x)
s=seq(0,5,.01)
plot(g,0,10,lwd=2)
segments(s,rep(0,length(s)),s,g(s),col=2)

integrate(g,0,Inf)
```

**b.** Calcule a probabilidade de $X>10$.

```{r echo=T,eval=F}
integrate(g,10,Inf)

plot(g,9.5,15,lwd=2)
s=seq(10,15,.01)
segments(s,rep(0,length(s)),s,g(s),col=2)
```

------------------------------------------------------------------------

### Distribuição Uniforme

<br>

-   Se $X$ é uma variável aleatória contínua assumindo qualquer valor num intervalo (a,b) pertencente a $\Re$, com a mesma probabilidade, diz-se que $X$ tem distribuição uniforme.

-   A f.d.p. da distribuição uniforme é dada por: $$f(x)= \left\{\begin{array}{cll}
    \frac{1}{b-a} & \hbox{para} & x \in (a,b) \\
    0 & \hbox{para} & x \notin (a,b)
    \end{array}\right..$$

<br>

-   **Notação:** $X \sim U(a,b)$.

------------------------------------------------------------------------

<br>

-   **Exemplo 1:** Se uma v.a. assume qualquer valor no intervalo (-2,3) com a mesma probabilidade, a distribuição uniforme tem a seguinte função de densidade:

    $$f(x)=\left\{\begin{array}{cll}
    \frac{1}{3-(-2)}=\frac{1}{5} & \hbox{para} & x \in (-2,3) \\
    0 & \hbox{para} & x \notin (-2,3)
    \end{array}\right..$$ Qual a probabilidade de x estar entre 0 e 2?

```{r echo=T,eval=F}
f=function(x)dunif(x,-2,3)
plot(f,-2,3,ylim=c(0,.25),lwd=2)
## Probabilidade de x estar entre 0 e 2
s=seq(0,2,.001)
segments(s,rep(0,length(s)),s,f(s),col="red")
## Calculando a probabilidade utilizando punif
punif(2,-2,3)-punif(0,-2,3)
```

------------------------------------------------------------------------

## Parâmetros característicos da Distribuição Uniforme {.espacamento-maior}

-   Média $\mu=\frac{a+b}{2}$.

-   Variância $\sigma^2=\frac{(b-a)^2}{12}$.

-   Desvio padrão $\sigma=\frac{b-a}{\sqrt{12}}$.

------------------------------------------------------------------------

### Exercícios

<br>

**4.** Se uma v.a. U assume qualquer valor no intervalo $(\frac{-1}{2},\frac{1}{2})$ com a mesma probabilidade, qual é a f.d.p. desta v.a.?

Qual é a função de distribuição desta v.a.?

Calcule a média, variância e desvio padrão desta v.a..

Qual a probabilidade de $u>-\frac{1}{5}$?

```{r echo=T,eval=F}
f=function(x)dunif(x,min=-1/2,max=1/2)

plot(f,-.5,.5,lwd=3,ylim=c(0,1.1),las=1)
s=seq(-1/5,1/2,0.01)
segments(s,rep(0,length(s)),s,f(s),col="red")

# Qual a probilidade de u>-1/5?
punif(-1/5,-1/2,1/2,lower.tail = F)

```

------------------------------------------------------------------------

### Distribuição Normal

-   A distribuição Normal corresponde a mais importante distribuição de variáveis aleatórias, em razão da sua enorme aplicação.

-   A função densidade de probabilidade de uma variável aleatória contínua X, seguindo uma distribuição normal, é dada por: $$f(x)=\frac{1}{\sqrt{2\pi\sigma^2}}e^{-\frac{1}{2}\frac{(x-\mu)^2}{\sigma^2}}$$ em que os parâmetros $\mu$ e $\sigma^2$ são respectivamente a média e a variância da distribuição.

    <br>

-   **Notação:** $X\sim N(\mu,\sigma^2)$.

------------------------------------------------------------------------

### Propriedades da distribuição Normal

<br>

**1.** É simétrica em relação a $\mu$;

<br>

**2.** O ponto de máximo de $f(x)$ ocorre em $x=\mu$. Neste ponto as três medidas de posição (média, moda e mediana) se confundem.

<br>

**3.** A área compreendida abaixo da curva normal e acima do eixo $x$ vale 1.

------------------------------------------------------------------------

### Distribuição Normal - Transformação da V.A.

<br>

-   Devido a dificuldade de resolução dessa integral, procurou-se métodos alternativos para obtenção das probabilidades.

<br>

-   Uma das formas mais utilizadas é por meio de tabela de probabilidades de uma distribuição Normal padrão (Z).

------------------------------------------------------------------------

### Distribuição Normal Padrão

<br>

-   Uma propriedade interessante de uma variável aleatória X que segue qualquer distribuição Normal é a de que ela pode ser transformada em uma variável normal padrão Z, por meio da expressão $$z=\frac{x-\mu}{\sigma}.$$

<br>

-   As áreas referentes à variável z são geralmente tabeladas do tipo $P(0<Z<z)$.

------------------------------------------------------------------------

### Distribuição Normal Padrão

<embed src="https://pessoal.uel.br/biz/wp-content/uploads/2025/06/Distribuicao-Normal.pdf" width="100%" height="600px">

------------------------------------------------------------------------

### Exemplo

-   **Exemplo 2:** A distribuição da altura de plantas de *Amaranthus hybridus*, X, pode ser aproximada por uma distribuição normal de média $\mu =29,5$cm e desvio padrão $\sigma=2,7$cm. A probabilidade de uma planta apresentar altura:

<br>

::::: columns
::: column
**a.** entre 29,7 e 32,0 cm é:

```{r echo=T,eval=F}
install.packages("BSDA")
BSDA::normarea(29.7,32,29.5,2.7)
## Calculando
pnorm(32,29.5,2.7)-pnorm(29.7,29.5,2.7)
# ou pela normal padrão
pnorm(0.93)-pnorm(0.07)
```

**b.** acima de 32,0 cm é:

```{r echo=T,eval=F}
BSDA::normarea(32,Inf,m=29.5,sig=2.7)
##Calculando
pnorm(32,29.5,2.7,lower.tail = F)
# ou pela normal padrão
pnorm(0.93,lower.tail = F)
```
:::

::: column
**c.** entre 27,0 e 32,0 cm é:

```{r echo=T,eval=F}
BSDA::normarea(27,32,29.5,2.7)
##Calculando
pnorm(32,29.5,2.7)-pnorm(27,29.5,2.7)
# ou pela normal padrão
pnorm(.93)-pnorm(-.93)
```

**d.** entre 25,0 e 27,0 cm é:

```{r echo=T,eval=F}
BSDA::normarea(25,27,29.5,2.7)
##Calculando
pnorm(27,29.5,2.7)-pnorm(25,29.5,2.7)
# ou pela normal padrão
pnorm(-.93)-pnorm(-1.67)
```
:::
:::::

------------------------------------------------------------------------

### Exercícios

<br>

**5.** Seja $Z\sim N(0,1)$. Usando a tabela da distribuição normal padrão, calcular:

::::: columns
::: column
**a)** $P(0<Z<1,57)$

**b)** $P(-1,89<Z<0)$

**c)** $P(-1,23<Z<1,05)$

**d)** $P(-0,85<Z<1,92)$
:::

::: column
**e)** $P(-2,22<Z<-1,35)$

**f)** $P(0,52<Z<1,23)$

**g)** $P(Z>-1,27)$

**h)** $P(Z<2,23)$
:::
:::::

::: {.scrollable style="max-height: 300px; overflow-y: auto; border: 1px solid #ccc; padding: 10px;"}
```{r echo=T,eval=F}
# a)
pnorm(1.57)-pnorm(0)
BSDA::normarea(0,1.57,0,1)
# b)
pnorm(0)-pnorm(-1.89)
BSDA::normarea(-1.89,0,0,1)
# c)
BSDA::normarea(-1.23,1.05,0,1)
pnorm(1.05)-pnorm(-1.23)
# d)
pnorm(1.92)-pnorm(-0.85)
# e)
pnorm(-1.35)-pnorm(-2.22)
# f)
pnorm(1.23)-pnorm(0.52)
# g)
pnorm(-1.27, lower.tail = F)
# h)
pnorm(2.23)
```
:::

------------------------------------------------------------------------

### Exercício

**6.** Sabendo-se que $Z\sim N(0,1)$ e usando a tabela da distribuição normal padrão, obter $z$ tal que:

::::: columns
::: column
**(a)** $P(0<Z<z_t)=0,475$

**(b)** $P(-z_t<Z<0)=0,35314$

**(c)** $P(-z_t<Z<z_t)=0,95$

**(d)** $P(Z<z_t)=0,36693$
:::

::: column
**(e)** $P(Z<z_t)=0,82121$\
**(f)** $P(Z<z_t)=0,30153$\
**(g)** $P(Z>z_t)=0,95254$\
**(h)** $P(Z>z_t)=0,07493$\
:::
:::::

::: {.scrollable style="max-height: 300px; overflow-y: auto; border: 1px solid #ccc; padding: 10px;"}
```{r echo=T,eval=F}
# a)
qnorm(0.975)
# b)
qnorm(0.5-0.35314)
# c)
qnorm(0.025)
# d)
qnorm(0.36693)
# e)
qnorm(0.82121)
# f)
qnorm(0.30153)
# g)
qnorm(0.95254,lower.tail = F)
# h)
qnorm(0.07493,lower.tail = F)
```
:::

------------------------------------------------------------------------

### Exercício

**7.** Seja $Y\sim N(4,1)$. Determine:

<br>

::::: columns
::: column
**a)** $P(Y\leq 4)$

**b)** $P(4<Y<5)$

**c)** $P(2<Y<5)$
:::

::: column
**d)** $P(5<Y<7)$

**e)** $P(Y\leq 1)$

**f)** $P(0\leq Y\leq 2)$
:::
:::::

```{r echo=T,eval=F}
# a)
pnorm(4,4,1)
# b)
pnorm(5,4,1)-pnorm(4,4,1)
# c)
pnorm(5,4,1)-pnorm(2,4,1)
# d)
pnorm(7,4,1)-pnorm(5,4,1)
# e)
pnorm(1,4,1)
# f)
pnorm(2,4,1)-pnorm(0,4,1)
```

------------------------------------------------------------------------

### Exercício

<br>

**8.** O diâmetro (X) de certa espécie de árvore é uma variável aleatória com distribuição normal de média 50 cm e desvio padrão de 6 cm. Se o diâmetro de uma árvore diferir da média de mais de 10 cm, esta árvore é vendida por 10 u.m; caso contrário, é vendida por 20 u.m. Qual o preço médio de venda de cada árvore?

```{r echo=T,eval=F}
pv20=pnorm(60,50,6)-pnorm(40,50,6)
pv10=1-pv20
(ValorMedioVenda=10*pv10+20*pv20)
```

------------------------------------------------------------------------

### A dist. Normal como aproximação da dist. Binomial

<br>

-   Sendo $X\sim b(n,p)$ e n suficientemente grande, a aproximação pela distribuição Normal é aceitável. Em geral $np\geq5$ e $np(1-p)\geq5.$

<br>

-   A aproximação será feita por meio da variável $$Y\sim N\left(\mu=np,\sigma^2=np(1-p)\right).$$

------------------------------------------------------------------------

### Exemplo

<br>

**Exemplo 3:** Considere uma variável $X\sim b(200;0,3)$, qual a probabilidade de x ser maior ou igual que 50. Realize os cálculos de probabilidade utilizando a aproximação $Y\sim N(60,42)$.

::: {.scrollable style="max-height: 300px; overflow-y: auto; border: 1px solid #ccc; padding: 10px;"}
```{r echo=TRUE, eval=FALSE}
### Pela binomial
fb=function(x)dbinom(x,200,.3)
plot(fb,0,200,type="h",lwd=1.5)

## Pela aproximação da dist. Normal
fn=function(x)dnorm(x,60,sqrt(42))
plot(fn,0,200,add=T,col="blue",lwd=2)

s=seq(49.5,200,0.001)
segments(s,rep(0,length(s)),s,fn(s),col=2)
### Correção
s=seq(49.5,50,0.001)
segments(s,rep(0,length(s)),s,fn(s),col=3)


### Calculando probabilidade pela binomial
pbinom(49,200,.3,lower.tail = F)

### Calculando probabilidade pela normal
pnorm(49.5,60,sqrt(42),lower.tail = F)
pnorm(-1.62,lower.tail = F)
```
:::

------------------------------------------------------------------------

### Exercício

**9.** Foi feito um estudo sobre altura de plantas de milho de certo híbrido, observando-se que ela se distribui normalmente com média igual a 2,20 m e desvio padrão igual a 0,20 m. Qual a porcentagem de plantas com altura:

**a.** entre 2,15 m e 2,25 m;

```{r echo=TRUE, eval=FALSE}
pnorm(2.25,2.2,.2)-pnorm(2.15,2.2,.2)
```

**b.** entre 2,00 m e 2,40 m;

```{r echo=TRUE, eval=FALSE}
pnorm(2.4,2.2,.2)-pnorm(2,2.2,.2)
```

**c.** acima de 2,30 m.

```{r echo=TRUE, eval=FALSE}
pnorm(2.3,2.2,.2,lower.tail = F)
```
